【裁判字號】    99,台上,743
【裁判日期】    990204
【裁判案由】    違反毒品危害防制條例
【裁判全文】
最高法院刑事判決              九十九年度台上字第七四三號
上  訴  人  台灣高等法院檢察署檢察官
被      告  甲○○
選任辯護人  黃重鋼律師
上列上訴人因被告違反毒品危害防制條例案件，不服台灣高等法
院中華民國九十六年十一月三十日第二審判決（九十六年度上訴
字第四一七七號，起訴案號：台灣板橋地方法院檢察署九十五年
度偵字第二三七九四號），提起上訴，本院判決如下：
    主  文
原判決撤銷，發回台灣高等法院。
    理  由
本件原判決以，公訴意旨以，被告甲○○基於販賣第二級毒品Ｍ
ＤＭＡ及第三級毒品Ｋ他命的犯意，於民國九十五年十月十五日
凌晨三時許，在台北縣永和市○○路○段120 號地下一樓「ＴＥ
ＭＰＯ」舞廳內，向姓名年籍不詳的男子，以第二級毒品ＭＤＭ
Ａ每顆新台幣（下同）二百五十元、第三級毒品Ｋ他命每包五百
元價格，一次販入數量不詳的ＭＤＭＡ及Ｋ他命；旋即於同日凌
晨四時四十五分許，在上述「ＴＥＭＰＯ」舞廳廁所通道內，以
ＭＤＭＡ每顆三百元、Ｋ他命每包六百元價格，著手轉賣與該舞
廳內某姓名年籍不詳之客人，當場被「ＴＥＭＰＯ」舞廳總務陳
文泰發現而未及賣出，認被告有犯毒品危害防制條例第四條第二
項、第三項之罪嫌云云。經審理結果，認被告被訴犯罪不能證明
，因而諭知被告無罪之判決，固非無見。
惟查：(一)、刑事訴訟法第一百五十九條之二所定被告以外之人先
前在警詢之審判外陳述，其「具有較可信之特別情況」，且為「
證明犯罪事實之存否所必要」者，例外具有證據能力。所謂「具
有較可信之特別情況」，係決定證據有無證據能力之要件之一，
是法院就陳述人陳述當時之原因、過程、內容、功能等外在環境
加以觀察，予以判斷其陳述是否出於「真意」、有無違法取供或
其他具有信用性保障之特別情況，資為論斷該傳聞證據有無證據
能力之憑據，方告適法。原判決就證人陳文泰之警詢審判外陳述
，就其陳述作成之外在環境，毫無著墨，斷然指為「無特別可信
的情況」，有理由不備之違誤。又原審就此審判外陳述，既已於
審判期日對之踐行調查證據程序，即：「審判長問：對證人陳文
泰之前證述有何意見？（提示並告以要旨）」、「被告答：他前
後證述不一。」「辯護人均答：如被告所言。」「檢察官答：沒
意見。」原判決未就調查證據之結果予以論斷，竟謂：「陳文泰
的警詢筆錄並未經檢察官採為起訴證據」，核有採證與卷證不合
之違誤。(二)、證人發覺犯罪之資訊來源，固屬評估證言憑信性之
因素之一，但得知資訊來源後，如已進而查證，則應就嗣後查證
之結果，予以審認，原來資訊之來源如何，已非關緊要，不能僅
因資訊之來源不明，即貶抑證人之憑信性。原判決關於證人即「
ＴＥＭＰＯ」舞廳總務陳文泰在第一審及原審所為結證，陳文泰
於聽聞被告在舞廳販毒後，既已進一步查證，並因而查獲被告持
有扣案為數不貲之第二級毒品ＭＤＭＡ、第三級毒品Ｋ他命，犯
罪之資訊來源顯非空穴來風，則原判決仍以資訊之來源不明而貶
抑陳文泰證言之憑信性，有違採證之經驗法則。(三)、證人前後不
一致之陳述，其證據之取捨與事實之認定，固為事實審法院之職
權。然評估其前後陳述，究以何者為具有憑信性，證據法有以「
與事實矛盾」（contradictory statement ）作為彈劾之重要理
由。是如有其他事證可資參酌者，證據之取捨時，不能置存在之
事證於不論，否則仍屬採證違背論理法則之違背法令。本件陳文
泰在第一審所證：「我就是看到客人拿出錢要跟被告交易毒品，
所以才通知警方把被告抓起來。」「（釣魚）同仁當時交多少錢
給被告？搖頭丸一顆三百元，Ｋ他命一瓶七百或是八百元。」等
語，有本案扣得之第二級毒品ＭＤＭＡ八顆、第三級毒品Ｋ他命
四包（驗餘淨重2.439 公克）可資佐證。在原審所稱：「客人有
沒有說已經買了毒品？有，買了，但是沒有說買了什麼毒品。」
「客人有沒有說用多少錢買？沒有。」云云，雖未言明買賣毒品
或毒品價格，但此等語言，對身懷第二級毒品ＭＤＭＡ及第三級
毒品Ｋ他命在舞廳兜售之被告而言，其買賣之標的，除毒品之外
，難道還有其他？其等彼此之間，是否心照不宣？原判決就此客
觀存在之事實置而不論，端憑以上前後陳詞之文字不一，即遽認
被告被訴販賣第二級或第三級毒品犯罪不能證明，有採證違背論
理法則之違背法令。(四)、起訴效力之所及，乃審判範圍之所在，
是法院應就起訴效力所及之事項，予以審判。本件公訴人起訴被
告基於販賣第二級、第三級毒品之犯意，而販入第二級毒品ＭＤ
ＭＡ、第三級毒品Ｋ他命銷售之事實。依販賣毒品罪之構成，凡
「意圖營利而販入且已售出」、「意圖營利而販入第二級、第三
級毒品，但未售出」、「販入第二級、第三級毒品後，起意營利
而已售出」、「販入第二級、第三級毒品後，起意出售營利，但
未遂」，甚至「意圖販賣第二級、第三級毒品而持有」等事實，
均屬法院審判之範圍。原判決並未就調查證據之結果，逐一論斷
是否該當以上起訴效力所及之犯罪，其概論被告販賣第二級、第
三級毒品犯罪不能證明，而為無罪之判決，尚嫌率斷。(五)、被告
之任意性自白，固須有其他必要佐證，始得作為有罪判決之證據
。惟一般犯罪，依犯罪實行之程度，有既遂與未遂之分，而販賣
毒品之犯罪，又有販賣與意圖販賣而持有罪之別，縱自白以外之
必要佐證事實，尚不能完全與被告之自白相吻合，例如被告自白
販賣毒品既遂，但其他事證僅能認屬販賣未遂或意圖販賣而持有
，仍應依其他事證得佐證之程度，論以被告適當之罪。本件陳文
泰關於被告販賣毒品之證言、扣案之第二級與第三級毒品以及被
告在舞廳身懷毒品並欲與人交易等事證，縱與被告在偵查中所為
販賣第二級、第三級毒品既遂之自白，不盡吻合，仍非不能佐證
被告販賣未遂或意圖販賣而持有之犯罪。原判決僅以上開證據不
足補強被告於警詢及偵查中的自白，即摒棄不採，對於自白之採
證，有所誤會。(六)、綜上所述，原判決既有以上可議，檢察官上
訴意旨指摘原判決不當，非全無理由，自有撤銷發回之原因。
據上論結，應依刑事訴訟法第三百九十七條、第四百零一條，判
決如主文。
中    華    民    國  九十九  年    二    月    四    日
                      最高法院刑事第五庭
                          審判長法官  陳  正  庸
                                法官  林  秀  夫
                                法官  宋      祺
                                法官  陳  祐  治
                                法官  林  瑞  斌
本件正本證明與原本無異
                                      書  記  官
中    華    民    國  九十九  年    二    月    八    日
                                                      Q

司法院資訊處製作；財團法人民間司法改革基金會備份。
